臺灣屏東地方法院民事判決　九十二年度簡上字第一一四號
　　上　訴　人　　丙○○
　　訴訟代理人　　乙○○律師
　　複　代理人　　李宏文律師
　　被上訴人　　　屏東縣東港區漁會
　　法定代理人　　甲○○
　　訴訟代理人　　葉銘進律師
右當事人間請求返還不當得利事件，上訴人對於中華民國九十二年十月二日本院九十
二年度潮簡字第一四九號第一審判決提起上訴，本院於九十三年三月十日言詞辯論終
結，判決如下：
    主  　　文
上訴駁回。
第二審訴訟費用由上訴人負擔。
    事實及理由
一、上訴人原依據不當得利請求權提起本件訴訟，嗣於本院追加寄託物返還請求權，
    上開兩項請求權，其請求之基礎事實同一，核與民事訴訟法第二百五十五條第一
    項但書第二款規定相符，依民事訴訟法第四百四十六條第一項但書規定，應予准
    許，合先敘明。
二、上訴人主張：上訴人為與訴外人葉明河合作外銷鮪魚，於民國九十年九月十九日
    ，應葉明河之要求提供新台幣（下同）三十萬元存入上訴人於被上訴人信用部開
    設之活期帳戶內，並在其所提供空白之「屏東縣東港區漁會魚市場承銷人保證書
    」上簽名蓋章，擔任葉明河對於被上訴人承銷魚貨款債務之保證人，惟該保證書
    係空白契約書，且上訴人復未與被上訴人接洽對保，該保證契約應為無效；又被
    上訴人復未經上訴人同意，私自將上訴人存放於被上訴人信用部之三十萬元轉開
    為定期儲蓄存款單（存單號碼：ＤＤ0000000，下稱系系爭定期存單），
    且未依法定書面方式將系爭定期存單設定質權予被上訴人，以供擔保葉明河承銷
    魚貨款之債務，因此，系爭定期存單並不生設定質權之效力，被上訴人占有系爭
    定期存單為無法律上之原因，爰依民法第一百七十九條不當得利法律關係，請求
    被上訴人返還系爭定期存單，如無法返還時，上訴人亦應償還其不當得利所得之
    價額及利息，並不生設定質權之效力。又縱認系爭定期存單確有設定質權予被上
    訴人，然其所擔保之債權已於九十一年四月二十九日屆期，而為質權標的物之系
    爭定期存單，亦於九十二年九月二十八日到期，因均係金錢債權，於到期日後，
    被上訴人即質權人僅得就自己對於系爭定期存單所擔保之債權額十五萬九千零五
    十八元請求給付，且該部分之債權額依民法第三百四十四條規定，業因混同而消
    滅，被上訴人就超過上開金額之部分，既無請求權，自應返還上訴人，並追加寄
    託物返還請求權。另主張抵銷部分則以：被上訴人同意葉明河申請領回其本人提
    供設質之定期存單時，竟因過失未通知上訴人可申請領回系爭定期存單，且又任
    令葉明河繼續買賣魚貨，積欠鉅額魚貨款債務，如上訴人因此須負擔該魚貨款債
    務之清償責任，而無法取回系爭定期存單，此項損失亦係因被上訴人所雇用員工
    之過失所致，上訴人自得依民法第一百八十四條第一項規定，請求被上訴人賠償
    損害，並以之與系爭擔保債務相抵銷等語。原審判決上訴人敗訴，上訴人提起上
    訴，並聲明：(一)原判決廢棄。(二)被上訴人應將系爭定期存單返還上訴人，如不能
    返還，應給付上訴人三十萬元及自起訴狀繕本送達翌日起至清償日止按年息百分
    之五計算之利息。
三、被上訴人則以：上訴人確實曾於九十年九月十九日與主債務人葉明河同至被上訴
    人處所，與被上訴人之承辦人員接洽會商，並同意擔任葉明河之保證人，且於保
    證書上親自親名蓋章，因此兩造應已成立保證契約。又上訴人另將其存入於被上
    訴人信用活期帳戶內之三十萬元轉為定期存單，並同意將系爭定期存單設定質權
    與被上訴人，因此，其本於保證契約及質權之法律關係占有系爭定期存單，並非
    無法律上之原因，上訴人之請求為無理由等語資為抗辯。並聲明：求為判決如主
    文所示。
四、查上訴人為與葉明河合作外銷鮪魚，而與被上訴人簽訂保證契約，擔保葉明河在
    被上訴人魚市場三十萬元以內之承銷貨款之事實，業經被上訴人提出被上訴人魚
    市場承銷人保證書影本一件為證，且上訴人對該保證書上之上訴人簽名及印章之
    真正，亦不爭執，並據證人即承辦系爭保證契約之被上訴人職員林義源於原審證
    稱：「上訴人有親自來東港區漁會向我接洽保證事宜，他來過兩次，兩次間相差
    約一個月，第一次來辦理保證，約是在九十年八月間，但那次因為上訴人未於東
    港漁會辦理定期存款，所以不符程序而駁回，隔了約一個月後，他本人有再來辦
    理定期存款，並當場於承銷人保證書上簽名蓋章，．．．．上訴人簽立保證契約
    時，我也有告知上訴人必須就保證人之債務（應係主債務人債務之誤）負連帶之
    責」等語（見原審卷第五十頁）；參以上訴人復於九十一年四月二日寄發信函向
    被上訴人申請撤銷其保證責任，有該信函影本一件在卷可稽（見原審卷第十三頁
    ），倘上訴人未擔任葉明河之保證人，則何需以信函向被上訴人申請撤銷其保證
    責任，足見上訴人確有擔任葉明河承銷魚貨款之保證人。上訴人主張：其僅在被
    上訴人所提供空白之「屏東縣東港區漁會魚市場承銷人保證書」上簽名蓋章，並
    未與被上訴人接洽辦理對保，保證契約並未生效等語，顯與上開事證不符，應不
    足採。
五、上訴人雖主張：其未將系爭定期存單設定質權予被上訴人，且設定質權亦未依書
    面方式為之，不生質權設定之效力云云。惟查，上訴人同意將其存放於被上訴人
    活期帳戶內之三十萬元轉開為系爭定期存單，並將之設定質權與被上訴人之事實
    ，業據證人即被上訴人信用部職員陳鏝玲於原審證述綦詳（見原審卷第六四、六
    五頁），並當庭提出新開戶申請書影本、票據代收紀錄影本、交易明細表影本、
    取款憑條影本、收入傳票李本、系爭定期存單正反面影本、定期儲蓄存款單質權
    設定登記申請書影本在卷可稽（見原審卷第六六至六九頁），且上訴人對於系爭
    定期存單背面質押欄內之上訴人印文及定期儲蓄存款單質權設定登記申請書上之
    上訴人印文、簽名之真正，均不爭執；參以上訴人於九十一年四月二日寄發與被
    上訴人之信函內容所載：「敝人（中文名字丙○○），在民國九十年十月十九日
    以東港區漁會信用部定期存單帳號00000000000000台幣三十萬元
    整，擔保貴市場牌號三六葉明河先生對貴市場的承銷，．．」，及於九十二年五
    月十六日傳真訴訟代理人乙○○律師之傳真內容所載：「他們明知我提供定期存
    單擔保是為保證葉明河承銷魚貨交我的部分．．」等文字（見原審卷第十三、七
    十頁），足證上訴人確有同意將系爭定存單設質予被上訴人無誤。按民法第九百
    零四條規定以債權為標的物之質權，固應以書面設定之，然書面之形式，法未明
    定其一定之格式，由出質人與質權人同意將設定權利質權之意旨，載明於書面者
    ，即為已足（最高法院六十四年度台上字第六八四號判例可資參照）。本件兩造
    簽立之定期儲蓄存款單質權設定登記申請書上約定事項第一條已明確記載：「存
    戶丙○○（印文）為擔保魚貨款（質權設定目的），茲將寄存貴會之下列存款供
    由屏東縣東港區漁會（質權人名稱）設定質權，．．．」等文字，且該申請書上
    並附列提供設定質權存單明細表，足見該申請書應為兩造就系爭定期存單設定質
    權之書面契約，系爭定期存單應已符合法定書面方式設質予被上訴人，上訴人上
    開主張，應與前開事證不符，應不足取。
六、上訴人另主張：系爭定期存單設定質權予被上訴人所擔保者為上訴人之保證債務
    ，並非葉明河承銷魚貨款之債務，因此，上訴人既因被上訴人返還葉明河提供設
    質之定期存單，而免其保證人責任，則系爭定期存單所設定之質權已失所附麗，
    應予返還云云。惟查，兩造簽立之定期儲蓄存款單質權設定登記申請書約定事項
    第一條已載明：「存戶丙○○（印文）為擔保魚貨款（質權設定目的），茲將寄
    存貴會之下列存款供由屏東縣東港區漁會（質權人名稱）設定質權，．．．」等
    文字；且證人陳曼玲亦證稱：定期儲蓄存款單質權設定登記申請書是上訴人與葉
    明河及葉明河的太太一起來辦理時所寫的，當時上訴人知道設定質權是要擔保葉
    明河之承銷魚貨款等語（見本院卷第八一頁）；參以上訴人於前開傳真訴訟代理
    人乙○○律師之傳真內容復載明：「他們明知我提供定期存單擔保是為保證葉明
    河承銷魚貨交我的部分．．」等文字（見原審卷第十三、七十頁），足見系爭定
    期存單設定質權之目的係在擔保葉明河之承銷魚貨款債務，洵堪認定。準此，系
    爭定期存單設質之目的既在擔保葉明河之承銷魚貨款債務，且葉明河積欠被上訴
    人之承銷魚貨款債務，迄今仍有十五萬九千零五十八元尚未清償，復為兩造所不
    爭執，則上訴人自仍應負擔物上保證人之責任，系爭定期存單自不因被上訴人返
    還葉明河所提供設質之定期存單，免除上訴人之保證人責任，而失所附麗，而應
    返還與上訴人。
七、承上，系爭定期存單既經上訴人為擔保葉明河承銷之魚貨款債務，而設定質權予
    被上訴人，則在被上訴人行使質權，就尚未清償之魚貨款債務十五萬九千零五十
    八元受償之前，並無發生債權與債務同歸一人之情形，自無民法第三百四十四條
    混同之適用，系爭定期存單仍應為全部未清償之魚貨債務供擔保，上訴人不得主
    張上開魚貨款債務應與系爭定期存單三十萬元之金額相混同，而依據寄託物返還
    請求權請求被上訴人應將混同後超過魚貨款債務部分之定期存單金額十四萬零九
    百四十二元提前返還上訴人。
八、抵銷部分：本件被上訴人既為系爭定期存單之質權人，自得對系爭定期存單行使
    質權人之權利，而繼續占有系爭定期存單，其未通知上訴人申請領回系爭定期存
    單，應無任何過失可言，上訴人主張其得依民法第一百八十四條第一項前段規定
    ，請求被上訴人賠償損害，並以之與系爭保證債務相抵銷云云，即屬無據，應不
    足採。
九、綜上所述，上訴人將系爭定期存單設定質權予被上訴人，既係在擔保主債務人葉
    明河之承銷魚貨款債務，則被上訴人在該承銷魚貨款債務獲得全部清償前，自得
    本於質權人之地位繼續占有系爭定期存單，並非無法律上原因，上訴人主張被上
    訴人應依不當得利請求權及寄託物返還請求權，請求將系爭定期存單返還與上訴
    人，如不能返還，應償還其價額並附加利息云云，即屬無據，原審判決上訴人敗
    訴，核無不合，上訴人指摘原判決不當，求為判決如上訴聲明所示，為無理由，
    應予駁回。
十、據上論結，本件上訴為無理由，依民事訴訟法第四百三十六條之一第三項、第四
    百四十九條第一項、第七十八條，判決如主文。
中　　　華　　　民　　　國　　九十三　　年　　　三　　　月　　十七　　　日
　　　　　　　　　　　　　　　　　　臺灣屏東地方法院民事第二庭
~B審判長法官　阮世賢
~B法　　　官　楊中琪
~B法　　　官　王炳人
右為正本係照原本作成。
本件不得上訴。
~B法院書記官　洪榮華
中　　　華　　　民　　　國　　九十三　　年　　　三　　　月　　十七　　　日
